最高法院刑事判決　　　　　　　　　　　　　　　九十三年度台上字第三一七三號
　　上　訴　人　甲○○
　　　　　　　　　　　　送達代.
　　　　　　　　　　　　之一
右上訴人因貪污案件，不服台灣高等法院高雄分院中華民國九十三年三月四日第二審
更審判決（九十二年度上更(一)字第二一○號，起訴案號：台灣高雄地方法院檢察署八
十五年度偵字第二九一七三號、八十六年度偵字第六○七八號），提起上訴，本院判
決如左：
    主  文
原判決撤銷，發回台灣高等法院高雄分院。
    理  由
本件原判決認定上訴人甲○○及林進雄、李世卿（後二人均經判刑確定）均係高雄市
政府環境保護局大林蒲填海工程管理中心（下稱大林蒲填海中心）清潔管制隊隊員，
均為依據法令從事公務之人員。上訴人擔任任務編組班長，負責督導該清潔隊隊員辦
理高雄市建築營造業者進場傾倒廢棄土、廢棄物之簽證、登記及隊員請假等業務。緣
高雄市政府工務局於民國八十一年十月二十八日頒布「高雄市政府工務局管制建築廢
棄物處理方案」。依該方案第三條及第四條規定，建築工程於申報基礎勘驗時，承造
人必須提示廢棄物管制卡，以供查核與申請建築執照時就地基或地下室開挖所產生之
廢棄土（物）估算數量是否相符，相符者，始准繼續辦理勘驗。上訴人明知隊員林進
雄自八十四年十一月十四日起，至同年月二十五日止請假並未上班；亦明知承造台灣
省自來水公司第七區管理處位於高雄市小港區「色與臭改善工程」之萬有營造有限公
司（下稱萬有公司），並未於上開期間載運建築廢棄土、物至大林蒲填海中心傾倒。
竟違背上開法令，利用其主管、監督廢棄物傾倒業務之機會，於八十四年底某日與一
不詳姓名之成年司機共同基於犯意之聯絡，持高雄市政府工務局發給萬有公司之空白
「高雄市建築物廢棄土管制卡」（下稱管制卡）三張至該中心大門警衛室，要求林進
雄及其職務代理人李世卿在該三張空白管制卡之簽名欄內簽名，以證明萬有公司確有
於該期間內至該中心傾倒廢棄土之事實。林進雄、李世卿二人均明知上情，竟仍依上
訴人之指示在上開管制卡內簽名；計李世卿簽名五十八次，林進雄簽名三十二次。上
訴人旋將上開管制卡連同其委託某不知情之刻印業者所偽造之「高雄市政府環境保護
局大林蒲(2)」簽證章一枚，交由該不詳姓名之司機接續蓋在管制卡上共九十次，而共
同偽造萬有公司自八十四年十一月十六日起，至同年月二十五日止，共將二千二百五
十噸廢棄土載運入該中心內傾倒之簽證，直接圖使萬有公司獲得減免自施工地點運送
廢棄土至該中心之運費計新台幣（下同）二十四萬三千元（每噸運費以一百零八元計
算）之不法利益。上訴人偽造上述管制卡後，即囑該不詳姓名司機交予不知情之萬有
公司負責人謝發中（業經判決無罪確定）。再由該公司於同年十二月二十一日持向高
雄市政府工務局申請基礎勘驗，使該局不知情之承辦人員洪爐得依形式審查通過，而
將此不實事項登載於高雄市政府工務局建造執照勘驗紀錄表勘驗項目之承辦人員蓋章
欄內，足以生損害於高雄市政府環境保護局，及高雄市政府工務局對於建築物使用執
照核發之正確性等情。因而撤銷第一審關於上訴人部分之判決，改判仍依牽連犯關係
從一重論處上訴人依據法令從事公務之人員，共同對於主管之事務，直接圖利罪刑，
固非無見。
惟查：(一)、按科刑判決書其宣示之主文，與所載之事實及理由必須互相適合，否則即
屬理由矛盾，其判決為當然違背法令。原判決主文第二項內宣示：「甲○○依據法令
從事公務之人員，共同對於『主管』之事務，直接圖利……」等旨（見原判決第一頁
倒數第二行）。然其事實欄內則記載：「甲○○……利用『主管監督』廢棄物傾倒程
序之機會，於八十四年底某日，與一不知名之載運廢棄土成年司機基於共同之犯意聯
絡……」等情（見原判決第三頁第四、五行）。而其理由先則謂：「被告甲○○為依
據法令從事公務之人員……竟利用職務之機會，對於其『監督』之事務，與共犯林進
雄、李世卿偽簽不實之廢棄土管制卡，減免傾倒廢棄物之費用而圖利萬有公司……」
云云（見原判決第十七頁倒數第七、八行）。其後又謂：「被告甲○○對於『主管』
之事務，直接圖利萬有公司……云云（見原判決第十九頁倒數第一、二行）。其對於
上訴人究竟係對於「主管」之事務直接圖利，抑或對於「主管監督」，或「監督」之
事務直接圖利？其所宣示之主文，與事實之記載及理由之說明，前後不相一致，依上
說明，自有理由矛盾之當然違背法令。(二)、卷查前述管制卡上所加蓋簽證章之印文全
文為「高雄市政府環境保護局大林蒲(2)」，有該管制卡影本三張附卷可稽（見八十六
年度偵字第六○七八號偵查卷第二十九頁至第三十一頁）。原判決採用上述管制卡影
本作為證據，卻認定上訴人所偽刻之簽證章及印文均為「高雄市政府環保局大林蒲(2)
」，核與卷內管制卡影本所示簽證章印文之內容未盡相符，難謂無證據上理由矛盾之
違法。又卷查李世卿於第一審係證稱：「八十四年十一月十四日林進雄請假由其代理
」等語（見第一審卷第二宗第一九一頁）。原判決援引李某上開陳述作為證據，竟謂
其於第一審證稱：「八十四年十一月十四日『李明旺』請假由其代理」云云（見原判
決第五頁倒數第七行），亦有違誤。再原判決第十三頁與第十二頁（原判決自第十三
頁起未編註頁次）內之文字完全相同，該第十三頁顯屬贅餘，併予指明。(三)、按事實
之認定，應憑證據，如未能發現相當之證據，或證據不足以證明，自不能以推測或擬
制之方法，以為裁判之基礎。原判決認定前述「高雄市政府環境保護局大林蒲(2)」簽
證章一枚，係上訴人委託不知情之刻印業者所偽造，然並未具體說明其憑以認定上訴
人委託某不知情刻印業者偽刻上述簽證章之證據。僅以推測之詞謂：「該偽造之『高
雄市政府環保局大林蒲(2)』印章一枚，按諸一般經驗法則，應係被告甲○○先前於不
詳時間在高雄地區某處委託不知情之刻印業者刻製，應可認定」云云（見原判決第九
頁第四行至第六行）。依上說明，自有不憑證據認定事實之違法。又證人王建智於高
雄市調查處調查時證稱：「當期使用之簽證章，上班之初，由本中心勤務班資深隊員
（一般稱為班長）自其抽屜取出交由輪值大門負責簽證之隊員使用，下班後再交給班
長甲○○放回其抽屜並上鎖，若遇更換編號簽證章，則由我將新簽證章交予班長」等
語（見八十六年度偵字第六○七八號偵查卷第四十八頁反面）。嗣於檢察官偵查中復
稱：「（中心共有幾個簽證章？）五個號碼，五個」，「（何人負責保管？）有使用
的班長保管」等語（見同上偵查卷第八十四頁）。則案發當時該中心之簽證章既係由
上訴人保管，若上訴人欲偽造管制卡，自可蓋用其保管中之真正簽證章即可，何須捨
簡就繁而另委託刻印業者偽造該簽證章使用？似不無疑竇。本院前次發回意旨，對此
已加以指明，乃原審對此項疑點並未加以審究及說明，遽行判決，難謂無調查未盡及
理由不備之違法。再法務部調查局八十五年八月六日（八五）陸二字第八五○九○二
一六號鑑定函，雖指上述管制卡上所加蓋之「高雄市政府環境保護局大林蒲(2)」印文
（即該函所稱之「丙類簽證章」），與大林蒲填海中心所提供之「高雄市政府環境保
護局大林蒲(2)」印文（該函編為「丁２類」）不同（見同上偵查卷第五十八頁至第六
十一頁）。惟據大林蒲填海中心主任王建智於高雄市調查處證稱：「……而我為防範
簽證章遭偽刻使用，特別在下銜之『大林蒲簽證章』之『大』字的左上角加上一黑點
，以為暗記及辨別」等語（見同上偵查卷第四十九頁）。而觀之卷附管制卡影本三張
上所加蓋之簽證章，其每枚下銜「大林蒲簽證章」之「大」字左上角上，均有一黑點
，核與王建智所稱其在真正簽證章上所暗設之防偽記號相同（見同上偵查卷第二十九
頁至第三十一頁）。則卷附管制卡影本上所加蓋之簽證章印文是否確出於偽造？即不
無疑竇，似有進一步向法務部調查局探究查詢明白之必要。又若該簽證章及印文確係
出於偽造，何以偽造者竟知悉王建智在簽證章上所暗設之記號，而加以模仿？王建智
曾否將此項暗記告知他人？若有，係告知何人？上訴人是否知悉該暗記？此與本案真
相之發現攸關，猶有深入徹查明白之必要。原審對此未詳予根究調查明白，亦嫌調查
未盡。(四)、原判決認定上訴人先偽刻前揭簽證章，然後再交付不詳姓名司機自行蓋用
於前揭偽造之管制卡上等情，無非以：(1)、該印章之編號係由大林蒲填海中心主任王
建智負責不定期更換，因此要偽刻何種編號、形式之印章，自以上訴人最為明瞭。(2)
、該管制卡上林進雄、李世卿二人之簽名為真正，而印文則為偽造，參酌林進雄於調
查中所稱：「……因傾倒日期過期而無法申請使用執照……」等情，則該管制卡如交
由不知名之司機自行蓋印，當可按實際需要調整日期，仍有其必要性及需要性云云，
為其論據（見原判決第九頁第六行至第十五行所載）。然查大林蒲填海中心之簽證章
（共有五枚，五個編號）雖由王建智不定期更換，但依王建智在高雄市調查處所陳，
每號簽證章均於使用相當期間（自一個多月至八個月不等）後始予更換（見八十六年
度偵字第六○七八號偵查卷第四十八頁反面）。則除王建智及上訴人以外，該中心負
責管制卡簽證業務之李世卿、林進雄，以及經常載運廢棄土前往傾倒之建築業者或司
機，似亦有相當機會知悉該中心當期所使用簽證章之編號，尚非僅上訴人一人明瞭。
且上訴人是否明瞭該中心當期所使用簽證章之編號，與其有無偽造該簽證章使用之事
實，係屬二事。而上述管制卡上林進雄、李世卿之簽名是否真正？其上加蓋之簽證章
印文是否出於偽造？以及該管制卡若交由不知名之司機自行蓋印，是否可按其實際需
要調整日期等情，亦與判斷該管制卡上之印文是否由上訴人指示前述不知名司機所偽
造，並無直接關聯。乃原判決竟以前述不相關聯之事項，資為認定上訴人偽造前述簽
證章後交由不知名司機加蓋於管制卡上之論據，顯與論理法則有悖，自屬可議。又原
判決理由二之(三)內謂：上訴人雖否認偽造「高雄市政府環保局大林蒲(2)」印章及印文
，惟其既「受託」偽造上開三張管制卡，並因而指示李世卿、林進雄在該管制卡上簽
名云云（見原判決第八頁倒數第三行至倒數第二行）。似謂上訴人係受他人之委託，
而偽造上述管制卡。惟並未進一步指明上訴人究竟於何時，受何人之委託，而偽造上
開管制卡，亦未說明其憑以認定上訴人係受他人委託而偽造管制卡之證據及理由，復
未一併敘明上訴人應否與該委託者成立共同正犯，亦有理由不備之可議。(五)、按被告
以外之人於審判外之言詞或書面陳述，除法律有規定者外，不得作為證據，刑事訴訟
法第一百五十九條第一項定有明文。原判決採用證人黃煙於八十六年三月二十九日，
與李世卿及其母李林玉里在高雄市大林蒲某處檳榔攤見面時談話之錄音帶一捲及譯文
一份，作為上訴人犯罪之佐證。然查證人黃煙於上開錄音帶及譯文內所示之談話內容
，在性質上屬於被告以外之人於審判外之言詞陳述。原判決並未說明其此項審判外之
言詞陳述，有無符合法律特別規定得以採為證據之情形（例如刑事訴訟法第一百五十
九條之一至一百五十九條之五所列各種情形等），遽採上述錄音帶及譯文作為上訴人
犯罪之佐證，依上規定，其採證自屬違法。(六)、依原判決事實之認定，前揭「高雄市
政府工務局管制建築廢棄物處理方案」第三條及第四條規定，建築工程於申報基礎勘
驗時，承造人必須提示廢棄物管制卡，以供查核與申請建築執照時就地基或地下室開
挖所產生之廢棄土（物）估算數量是否相符，相符者始准繼續辦理勘驗。而上訴人偽
造前述管制卡三張後，即交由不詳姓名之司機轉交予不知情之萬有公司負責人謝發中
，使該公司獲得減免運送廢棄土之費用計二十四萬三千元之不法利益；嗣再由該公司
持向高雄市政府工務局申請基礎勘驗等情。倘若此項認定無訛，則上訴人偽造上述管
制卡，除使萬有公司獲得減免運送廢棄土費用之利益外，是否併有使該公司在不合於
前述規定之情形下（即未實際載運建築廢棄土至大林蒲填海中心傾倒），仍能獲得主
管機關准予辦理建築物基礎勘驗之不法利益？饒有研求餘地。究竟實情如何？此與上
訴人圖利之內容有關，猶有深入根究釐清之必要。原審對此未詳予究明，遽認上訴人
僅圖使萬有公司獲得減免運送廢棄土費用二十四萬三千元之利益，尚嫌速斷。又原判
決認定上訴人犯罪之目的，係在直接圖利於萬有公司，又認定該公司實際負責人謝發
中對於上訴人偽造管制卡之事並非知情，似有蹊蹺。究竟上訴人與萬有公司之負責人
謝發中或該公司其他人員是否認識？有無特殊關係或交情？其有無因此項犯罪行為而
獲取對價或利益？若否，其偽造上述管制卡而圖利萬有公司之動機與目的何在？此與
本案實情之發現亦有重要關係，原審對此未一併深入探究明白，遽行判決，亦嫌調查
未盡。以上或為上訴意旨所指摘，或為本院得依職權調查之事項，應認原判決仍有撤
銷發回之原因。
據上論結，應依刑事訴訟法第三百九十七條、第四百零一條，判決如主文。
中　　　華　　　民　　　國　　九十三　　年　　　六　　　月　　二十四　　日
                              最高法院刑事第六庭
                                  審判長法官  吳　雄　銘
                                        法官  池　啟　明
                                        法官  石　木　欽
                                        法官  郭　毓　洲
                                        法官  吳　三　龍
      右正本證明與原本無異
                                              書  記  官
中　　　華　　　民　　　國　　九十三　　年　　　六　　　月　　二十九　　日
                                                                        Ｑ
